臺灣高等法院刑事裁定
110年度毒抗字第247號
抗  告  人
即  被  告  陳志仰


選任辯護人  呂承翰律師
            俞力文律師  
上列抗告人因違反毒品危害防制條例案件，不服臺灣士林地方法
院110年度毒聲字第19號，中華民國110年1月18日裁定，提起抗
告，本院裁定如下：
    主  文
抗告駁回。
    理  由
一、原裁定意旨略以：抗告人即被告甲○○基於施用第二級毒品甲
    基安非他命之犯意，於民國109年10月31日19時許，在新北
    市○○區○○路0段0號之住處，以燒烤玻璃球之方式，施用第二
    級毒品甲基安非他命1次等事實，業據被告於警詢及偵查中
    坦承在卷，且經被告同意接受警方採尿送驗，其結果呈甲基
    安非他命、安非他命陽性反應，有勘察採證同意書、台灣尖
    端先進生技醫藥股份有限公司109年11月17日濫用藥物檢驗
    報告（尿液檢體編號：145342號）、臺北市政府警察局偵辦
    毒品案件尿液檢體委驗單（尿液檢體編號：145342號）等附
    卷可稽。又扣案之白色透明結晶1袋及淡黃色結晶塊1袋經送
    鑑後，結果均檢出甲基安非他命之成份等情，有臺北市政府
    警察局大同分局延平派出所搜索扣押筆錄、扣押物品目錄表
    、扣押物品收據各1份、扣案物品照片6張、交通部民用航空
    局航空醫務中心109年11月30日航藥鑑字第0000000、000000
    0Q號毒品鑑定書、自願受搜索同意書等附卷可考，是被告於
    上揭時間、地點及施用方式施用第二級毒品甲基安非他命1
    次之行為，堪以認定。核被告所為，係犯毒品危害防制條例
    第10條第2項之施用第二級毒品罪。而被告前因施用毒品案
    件，經臺灣新北地方法院（下稱新北地院）以96年度毒聲字
    第2848號裁定送觀察、勒戒後，因無繼續施用毒品之傾向，
    於97年4月8日釋放出所，並由臺灣新北地方檢察署（下稱新
    北地檢署）檢察官以96年度毒偵字第9463號為不起訴處分確
    定在案，有卷附本院被告前案紀錄表可參，被告本件所犯距
    上開最近1次觀察、勒戒執行完畢釋放後，已逾3年，依最高
    法院刑事大法庭109年度台上大字第3826號裁定意旨，即應
    再予觀察、勒戒，且不因其間另犯施用毒品罪經起訴、判刑
    或執行而有不同，即應再命被告入勒戒處所實施觀察、勒戒
    。至被告固具狀稱其前雖有經觀察勒戒之紀錄，但係25年前
    之前科，而被告坦承本案犯行，犯後態度良好，又被告未曾
    接觸最先進醫院體系之戒癮治療療程、無不適宜接受戒癮治
    療之事由，應得視被告之個人情況，裁量給予緩起訴之機會
    等語。然被告雖未曾經檢察官為附命完成戒癮治療之緩起訴
    處分，惟被告前於96年間經新北地院裁定送觀察勒戒後，又
    於99年間（共3次）及104年間同因施用第二級毒品案件，分
    別經新北地院判處有期徒刑3月至5月確定等情，有本院被告
    前案紀錄表在卷足憑，嗣被告仍故為本案施用第二級毒品之
    犯行，又為警扣得淨重逾20公克第二級毒品甲基安非他命。
    從而，檢察官審酌被告上開各情後，認不宜對被告為附命完
    成戒癮治療之緩起訴處分，逕向原審聲請裁定送觀察、勒戒
    ，此乃檢察官裁量權限，難認有何違法或裁量權濫用情事，
    原審尚無自由斟酌得以其他方式替代之權。從而，聲請人依
    毒品危害防制條例修正後之規定，聲請裁定令被告入勒戒處
    所觀察、勒戒，經核並無不合，爰裁定被告令入勒戒處所觀
    察、勒戒等語。
二、抗告意旨略以：依109年7月15日施行之毒品危害防制條例之
    修法意旨，檢察官對於被告再犯施用毒品案件，除距離前次
    勒戒或強制戒治三年內再犯之情況外，檢察官有就為附命完
    成戒癮治療之緩起訴處分或聲請觀察、勒戒之裁量權限或裁
    量義務。本件被告雖有觀察、勒戒之前科，然係於14年前，
    距今久遠，且被告自96年後，均未接受長期、專業之醫院藥
    物治療、心理輔導等戒癮治療，且無毒品戒癮治療實施辦法
    及完成治療認定標準第2條第2項各款所列不適合為附命完成
    戒癮治療緩起訴處分之情事。又被告已過不惑之年，若命被
    告入勒戒所，將使被告工作不保，將來難以找到合適之工作
    ，使被告難以回歸社會。綜上，懇請鈞院考量109年7月15日
    施行之毒品危害防制條例之修法意旨，撤銷原裁定，駁回檢
    察官之聲請，予被告回到醫院進行戒癮治療云云。
三、按毒品危害防制條例於109年1月15日修正公布，除第18條、
    第24條、第33條之1以外，自6個月後即109年7月15日施行，
    其中第35條之1第1款及第2款前段規定，修正施行前犯第10
    條之罪之案件，於修正施行後，偵查中，由檢察官依修正後
    規定處理；審判中，由法院或少年法院（地方法院少年法庭
    ）依修正後規定處理。是犯第10條之罪者，不論係修正前後
    ，均應依新法規定處理。又本次修正之毒品危害防制條例第
    20條第3項及第23條第2項，雖僅將原條文之再犯期間由「5
    年」改為「3年」，惟鑑於採取傳統刑事機構式處遇，將施
    用毒品者監禁於監獄內，僅能短期間防止其接觸毒品，因慣
    用毒品產生之「心癮」根本無法根除，並慮及毒品危害防制
    條例施行多年累積之戒毒經驗及實效，暨逐步擴充之醫療、
    戒癮機構、專業人力、社區支援系統等資源，尤以本次同條
    例第24條修正，擴大檢察官對施用毒品者附條件緩起訴處分
    之範圍，使其能視個案具體情形給予適當多元社區處遇。準
    此，本次修正後對於施用毒品者之思維，自應與時俱進，擺
    脫以往側重於「犯人」身分之處罰，著重其為「病患」之特
    質，並以「治療」疾病為出發點，重新評價前揭所謂「3年
    後再犯」之意義。基於憲法應保障人民之生存權，及根據每
    個國民生存照顧需要提供基本給付之理念，為協助施用毒品
    者戒除毒癮復歸社會，對於經監獄監禁處遇後仍再犯之施用
    毒品者，更應恢復以機構內、外之治療協助其戒除毒癮。此
    即本次修正毒品危害防制條例第20條第3項關於施用毒品者
    所謂「3年後再犯」係何所指之立法真諦。換言之，除檢察
    官優先適用第24條命附條件緩起訴處分處遇（不論幾犯，亦
    無年限）外，對於施用毒品初犯者，即應適用第20條第1項
    、第2項為機構內之觀察、勒戒或強制戒治；若於上開機構
    內處遇執行完畢釋放後，於「3年內再犯」者，依第23條第2
    項規定，應依法追訴；倘於「3年後再犯」自應再回歸到傳
    統醫療體系機構內重為觀察、勒戒或強制戒治之治療。是對
    於戒除毒癮不易者，唯有以機構內、外處遇及刑事制裁等方
    式交替運用，以期能控制或改善其至完全戒除毒癮。從而，
    現行毒品危害防制條例既認施用毒品者具有「病患性犯人」
    特質，強調「治療勝於處罰」、「醫療先於司法」，則對於
    毒品危害防制條例第20條第3項及第23條第2項所謂「3年後
    （內）再犯」，應跳脫以往窠臼，以「3年」為期，建立「
    定期治療」之模式。其規定中所謂「3年後再犯」，只要本
    次再犯（不論修正施行前、後）距最近1次觀察、勒戒或強
    制戒治執行完畢釋放，已逾3年者，即該當之，不因其間有
    無犯第10條之罪經起訴、判刑或執行而受影響（最高法院刑
    事大法庭109年度台上大字第3826號裁定意旨參照）。
四、抗告意旨以前揭情詞，提起本件抗告，惟查：
　㈠被告基於施用第二級毒品甲基安非他命之犯意，於109年10月
    31日19時許，在新北市○○區○○路0段0號之住處，以燒烤玻璃
    球之方式，施用第二級毒品甲基安非他命1次等事實，業據
    被告於警詢及偵查中均坦承不諱，且其為警查獲後所採集之
    尿液檢體，經送請台灣尖端先進生技醫藥股份有限公司以酵
    素免疫分析法（EIA）為初步檢驗，並以氣相層析質譜儀法
    （GC/MS）確認檢驗結果後，確呈安非他命（24800ng/mL）
    、甲基安非他命（稀釋後仍大於檢測上限4000ng/mL）陽性
    反應，此有台灣尖端先進生技醫藥股份有限公司109年11月1
    7日濫用藥物檢驗報告（尿液檢體編號：145342號）、臺北
    市政府警察局偵辦毒品案件尿液檢體委驗單（尿液檢體編號
    ：145342號）在卷可佐，以上開雙重檢驗方法作藥物及其代
    謝產物之定性及定量分析，幾乎不會有偽陽性反應，亦即如
    尿液中未含有毒品反應者，即不可能產生因藥物所引起之偽
    陽性反應，亦經行政院衛生署管制藥品管理局（現改制為行
    政院衛生福利部食品藥物管理署）92年6月20日管檢字第092
    0004713號函示明確，足見上開檢驗結果之正確性，況被告
    於刑事抗告狀亦不否認有聲請意旨所指之施用第二級毒品犯
    行，是被告確有施用第二級毒品甲基安非他命之事實，已堪
    認定。
　㈡又被告前因施用毒品案件，經新北地院以96年度毒聲字第284
    8號裁定送觀察、勒戒後，因無繼續施用毒品之傾向，於97
    年4月8日釋放出所，並由新北地檢署檢察官以96年度毒偵字
    第9463號為不起訴處分確定，迄今並無再受觀察、勒戒或強
    制戒治等保安處分之裁判及執行，此有本院被告前案紀錄表
    存卷可考，本件被告施用第二級毒品之行為時間係109年10
    月31日19時許，已在其最近一次觀察、勒戒執行完畢釋放之
    97年4月8日，已逾3年，檢察官審酌本件各項卷證資料後，
    依職權向原審聲請應將被告送觀察、勒戒，尚難認其裁量有
    何違法或明顯失當之處。再按「被告有下列情事之一時，不
    適合為附命完成戒癮治療之緩起訴處分。但無礙其完成戒癮
    治療之期程者，不在此限：一、緩起訴處分前，因故意犯他
    罪，經檢察官提起公訴或判決有罪確定。二、緩起訴處分前
    ，另案撤銷假釋，等待入監服刑。三、緩起訴處分前，另案
    羈押或執行有期徒刑。」戒癮治療認定標準第2條第2項固定
    有明文。惟上開所列三款情形乃係供檢察官裁量之參考，非
    謂限於符合上開三款所述情形之一時，檢察官始得向法院聲
    請裁定將被告送觀察、勒戒。是緩起訴之戒癮治療應屬法律
    賦予檢察官偵查裁量結果之作為，並非賦予被告有選擇之權
    利。而是否給予施用毒品者為附命完成戒癮之緩起訴處分，
    既屬檢察官之職權，自非法院所得介入或審酌。而毒品危害
    防制條例之觀察、勒戒規定，係一種針對受處分人將來之危
    險所為預防、矯正措施之保安處分，目的係為斷絕施用毒品
    者之身癮及心癮，並屬強制規定，除檢察官審酌個案情形，
    為附完成戒癮治療之緩起訴處分（同條例第24條第1項），
    或於犯罪未發覺前，自動向行政院衛生署指定之醫療機構請
    求治療，醫療機構免將請求治療者送法院或檢察機關（同條
    例第21條第1項），凡經檢察官聲請，法院僅得依法裁定令
    入勒戒處所觀察、勒戒，以查其是否仍有施用毒品傾向，並
    據以斷定幫助受處分人澈底戒毒之方法，法院尚無自由斟酌
    以其他方式替代之權。職此，原審詳查後，認被告確有施用
    第二級毒品之行為，且被告前於96年間經新北地院裁定送觀
    察勒戒後，又於99年間（共3次）及104年間同因施用第二級
    毒品案件，分別經新北地院判處有期徒刑3月至5月確定等情
    ，卻仍故為本案施用第二級毒品之犯行，又為警扣得淨重逾
    20公克第二級毒品甲基安非他命。從而認為，檢察官審酌被
    告上開各情後，認不宜對被告為附命完成戒癮治療之緩起訴
    處分，逕向原審聲請裁定送觀察、勒戒，此乃檢察官裁量權
    限，難認有何違法或裁量權濫用情事，據以裁定被告應送勒
    戒處所觀察、勒戒，於法並無不合，亦無因被告個人年齡、
    工作等因素而免予執行之餘地。是抗告意旨以被告年過不惑
    ，倘入勒戒所，其工作不保，將來難以找到工作為由，請求
    戒癮治療云云，核屬無據，難以此認定原裁定有所違誤。
五、綜上所述，檢察官審酌本件各情後，向原審聲請對被告為觀
    察、勒戒，尚難認其裁量有何違法或明顯失當之處。而原審
    依檢察官之聲請，裁定被告應送勒戒處所觀察、勒戒，經核
    其認事用法，並無違誤。被告猶執前詞提起本件抗告，指摘
    原裁定不當，並請求戒癮治療，為無理由，應予駁回。　　
據上論斷，應依刑事訴訟法第412條，裁定如主文。
中　　華　　民　　國　　110 　年　　3 　　月　　17　　日
                  刑事第十九庭  審判長法　官  曾淑華
                                      法  官  許文章
                                      法  官  陳文貴
以上正本證明與原本無異。
不得再抗告。
                                      書記官  俞妙樺
中　　華　　民　　國　　110 　年　　3 　　月　　17　　日